臺灣板橋地方法院刑事判決　　　　　　　　　　　　　九十年度易字第三九七四號
　　公　訴　人　臺灣板橋地方法院檢察署檢察官
　　被　　　告　乙○○
　　被　　　告　甲○○
右列被告因侵占案件，經檢察官提起公訴（九十年度偵字第一０八一六號），本院判
決如左：
    主  文
乙○○、甲○○均無罪。
    事  實
一、本件公訴意旨略以：被告乙○○、甲○○乃夫妻關係，均係永晞國際企業股份有
    限公司（以下簡稱永晞公司）之職員，擔任綜理公司業務之工作，為從事業務之
    人，竟意圖為自己不法所有，並基於犯意聯絡及行為分擔，於民國八十八年七月
    六日將己○○（原名蘇正隆）匯入甲○○設於華南商業銀行中和分行（下稱中和
    華銀）活期儲蓄存款帳戶（帳號：一六五─二０─０四０九八二─一號，下稱系
    爭帳戶）內、本係欲行退還永晞公司之貨款新台幣（下同）一萬一千七百元，侵
    占入己，未繳回永晞公司。嗣經永晞公司代表人戊○○發覺上開貨款並未匯入公
    司帳戶，並向己○○查詢後，始悉上情，因認被告乙○○、甲○○二人共同涉有
    刑法第三百三十六條第二項之業務侵占罪嫌。
二、公訴人認被告乙○○、甲○○二人涉有業務侵占罪嫌，無非以右揭情事，業據告
    訴人代表人戊○○指訴綦詳，而證人己○○於偵查中證稱：係被告乙○○告知其
    妻即被告甲○○之帳戶號碼，便將上開一萬一千七百元貨款匯入該帳戶內，當時
    不知該帳戶乃甲○○所有等語明確，又證人即永晞公司之原職員黃建竣證稱戊○○在入獄前有交代要追討上開一萬一千七百元貨款等語，證人即永晞公司之會計
    陳惠芬證稱被告二人離職時交接帳目不清等語，並有華信銀行之匯款委託書、被
    告甲○○之華南銀行活期儲蓄存款存摺影本各一份在卷可稽，復以被告二人雖辯
    稱根本不認識己○○，不知該筆貨款為何會匯入甲○○帳戶等語，然果如被告所
    言，雙方既不相識，如非被告乙○○之指示，己○○如何得知甲○○之帳戶，復
    將貨款匯入該帳戶中？及被告甲○○既自八十八年十月三十一日始離職，為何對
    於同年七月六日即匯入之一萬一千七百元全然不知？是被告二人之辯詞均與常理
    不符，不足採信，為主要論據。
三、按犯罪事實應依證據認定之，無證據不得推定其犯罪事實。又不能證明被告犯罪
    者，應諭知無罪之判決，刑事訴訟法第一百五十四條、第三百零一條第一項前段
    分別定有明文。而認定不利於被告之事實，須依積極證據，苟積極證據不足為不
    利於被告事實之認定時，即應為有利於被告之認定，更不必有何有利之證據。又
    告訴人之指訴係以使被告受刑事訴追為目的，是其陳述是否與事實相符，仍應調
    查其他證據以資審認，最高法院迭著有判例可循（最高法院三十年上字第八一六
    號、五十二年台上字第一三ＯＯ號判例意旨參照）。且按在訴訟上用以證明事實
    之證據，須於通常一般之人均不致於有所懷疑，而得確信其為真實之程度者，始
    得據以為有罪之認定，倘其證明尚未達到此一程度，而有合理之懷疑性存在，致
    使無從為有罪之確信時，即應為無罪之判決（最高法院七十六年臺上字第四九八
    六號判例意旨參照）。
四、訊據被告乙○○、甲○○二人均堅決否認有何侵占之情事，均以：其等根本不認
    識己○○，亦不知其為何會將一萬一千七百元款項匯入甲○○系爭帳戶內，且其
    等於離職時帳目均交代清楚，並無任何帳目不清之情事等語置辯。經查：
  （一）告訴人代表人戊○○一再指述被告乙○○二人侵占一萬一千七百元等情，無
        非係以己○○於八十八年七月五日曾將上述款項自其設於華信商業銀行（下
        稱華信銀行）帳戶電匯至甲○○之系爭帳戶內，並提出華信銀行匯款委託書
        影本及系爭帳戶之存款簿各一件為證；惟訊據被告二人否認知悉此情，已如
        上述，是經本院細繹被告二人於本院審理中所提永晞公司八十七年十二月十
        二日至八十八年十月十一日之會議記錄，其中八十八年五月二十五日之會議
        中，當時該公司之代理董事長李正乾報告事項第二項已載明：「民國八十八
        年六月起薪資之發領均由轉帳作業入個人之戶頭。」等字句甚明，且該次會
        議結束後作成會議記錄，除被告二人、李正乾簽名於後外，並有該公司總務
        助理丙○○、助理會計丁○○二人之簽名，而該公司職員除被告甲○○早於
        八十八年二月二日即至中和華銀開立系爭帳戶外，其餘如丁○○、丙○○及
        被告乙○○等人原先均未在中和華銀開立帳戶，因配合該公司薪資轉帳事宜
        ，而於八十八年五月二十四日由中和華銀派人至該公司辦理開立活期儲蓄存
        款帳戶，而丁○○、丙○○、被告乙○○三人每月薪資分別為二萬元、二萬
        元、三萬元，被告甲○○八十八年八月前之每月薪資為一萬八千元，嗣於八
        十八年九月起調高為每月二萬八千元，而其等自八十八年八月份至同年十月
        份之月薪，分別於八十八年八月十日、八十八年九月十日及八十八年十月八
        日匯入其等四人於中和華銀開立之上開帳戶內，此均有中和華銀九十一年四
        月十五日（九一）華中和存字第五二號函附乙○○、丁○○、丙○○三人帳
        戶存款往來明細表及系爭帳戶之存款簿等件在卷足憑，且上開會議記錄之簽
        名及前開帳戶開立情形，除據被告二人陳述甚明外，亦分別據證人李正乾（
        見本院九十一年一月十七日訊問筆錄）、丙○○（見本院九十一年三月二十
        一日訊問筆錄）及丁○○（見本院九十一年四月十一日訊問筆錄）證述明確
        ，是由上開情事以觀，被告甲○○開立系爭帳戶之帳號，原先固僅有其與其
        夫即被告乙○○知悉，然自該公司八十八年五月二十五日會議之後，因系爭
        帳戶兼作為該公司發給甲○○薪資帳之用，即可能與除被告二人外之其他人
        有探知之機會，而本件匯款之時間（八十八年七月五日）係發生在上開會議
        之後，是告訴代表人所執「如被告所言，雙方既不相識，如非被告乙○○之
        指示，己○○如何得知甲○○之帳戶，復將貨款匯入該帳戶中？」之指述，
        既有上開之疑點，即難以此即認被告二人有侵占之情事。
  （二）證人己○○固於偵訊中指稱：「（問：為何匯款給甲○○？）匯款上面帳號
        及戶名是戊○○公司另一名男性，『並說是乙○○』，他向我說戊○○在大
        陸，就給我前開帳號戶名叫我匯．．．」（見臺灣板橋地方法院檢察署九十
        年度偵字第一０八一六號卷第二十二頁反面至第二十三頁），「（問：為何
        匯到被告戶頭？）那時乙○○．．．要我把錢退還給他公司，就把甲○○的
        帳戶給我要我匯到甲○○戶頭．．．」（同前揭卷第四十四頁），惟其於偵
        訊中亦證稱：「（問：與乙○○、甲○○何關係？）我與他們二人不是很認
        識，『沒有見過面』．．．」（同前揭卷第二十二頁反面），是其既從未見
  過被告二人，且在被告二人亦一再辯稱不認識己○○之情況下，則除上開證
        詞，仍有再行訊問證人己○○，以求發現真實之必要，是本院為求甚重，於
        本院審理中再行訊問證人己○○，其證稱：「（問：除了在偵訊外，有無見
        過被告二人？）從未見過。」，「（問：與戊○○之關係？）在這筆買賣之
        前不認識，我大約在八十五年底我在世貿有作汽車展，告訴人有拿我的資料
        ，聯絡我才有這筆生意，我們之間就只有這筆生意，前後都沒有再交易，交
        貨後銷售一段時間後，突然說不好用，要退貨，我有同意。．．．後來，他
        有用電話聯絡，問我何時退錢給他，都是透過我的會計小姐與我聯絡，我有
        要求告訴人把戶頭給我，我用匯款方式還他錢，我也不知道是否蔡先生本人
        打來的。」，「（問：後來如何匯錢？）後來，有一位自稱乙○○的人打電
        話來說蔡先生有交待他跟我聯絡，要叫我把錢匯給他，我問他戊○○本人為
        何不跟我聯絡，那人說戊○○去大陸，但有特別交待他匯款事，所以，我一
        直未與蔡先生聯絡到，質疑此人是否確實受蔡先生委任，所以拖了很久沒有
        匯，大概拖了一、二個月，後來，那個自稱余先生的人又打電話來，我叫他
        傳真帳號給我，並為了要確認他們是否為告訴人公司之職員我請他們先掛電
        話，我再打電話到蔡先生的公司指明余先生來接電話，確實是那個打電話的
        人來接，再請他傳真帳號給我，結果，是傳甲○○的帳號，而且傳了二次，
        我覺得應該無誤，所以我隔天就請會計把錢匯回去。告訴人是在很久之後才
        和我聯絡。」，「（問：偵訊與被告乙○○同庭，是否仍確認打電話的人就
        是他？）無法確認，因為太久了。」，「（問：他先後打二次，可否辨認是
        否同一人？）沒有辦法判斷，而且傳真帳號的紙已丟掉。出貨到退貨快二年
        ，是他們公司的事，我不清楚。退貨後，大約二、三個月錢就匯回去了。」
        （見本院九十一年一月三十一日訊問筆錄）等語甚明，是由上開證人己○○
        之證詞，其既從未見過被告二人，其所證稱被告乙○○曾打電話要求其將貨
        款匯入甲○○之系爭帳戶，完全出於該打電話之人自稱係乙○○，別無其他
        依據；且其既於九十年十月二十一日偵訊中曾與被告乙○○同庭接受訊問，
        亦無法肯認確係乙○○打該通電話與其聯絡，又該自稱乙○○之人曾二度傳
      真甲○○系爭帳戶之戶名、帳號所用之傳真紙亦為其所丟棄，參諸前揭論述
        甲○○系爭帳戶之戶名、帳號等資料已有可能為他人知悉等情，亦難僅以證
        人己○○之證詞，而能認定係被告乙○○本人打電話與其聯絡，而要求其匯
        款至系爭帳戶，進而為被告二人不利之認定。
  （三）告訴代表人雖復以：被告甲○○既自八十八年十月三十一日始離職，為何對
        早於同年七月六日即匯入之一萬一千七百元全然不知？此點與常情有悖，是
        其既知此情，仍拒絕返還此筆貨款，自係侵占云云。惟按現今一般日常交易
        習慣，如於金融機關開立存款帳戶之際，並同時申辦提款卡者，其平日如需
        現金使用時，則在每日提款限制之金額範圍內，絕大多數均係使用提款卡予
        以提款，至提款累積至相當次數之後，再行至該金融機關進行補登存摺，即
        以提款卡進行提款，已成為一般日常社會交易之常態，而在事後補登存摺時
        ，是否會逐一檢視各筆存提款之金錢出入？又檢視之程度為何？此均因人而
        異。本院細繹系爭帳戶自開戶後至八十九年三月二十九日之資金往來明細，
        其中有多筆提款係以使用提款卡為之（即存摺中摘要欄以「＃ＡＴＭ領」標
        記者），且單筆資金出入超過五位數字之金額亦不在少數，其中最多者為七
        萬七千六百零一元，且有數筆金額超過二萬元之交易，然本件貨款僅有一萬
        一千七百元，並非超過六位數字以上之金額而能使被告甲○○顯而易見，是
        被告甲○○辯稱因一時疏忽而未能注意此筆貨款，並無不合常情之處；又被
        告二人於告訴代理人戊○○提起告訴後，於偵訊中即多次準備一萬一千七百
        元之現款欲當庭返還戊○○遭拒，嗣於本院審理程序中，亦一再表明已備好
        現金欲返還戊○○復行遭拒，並於九十一年三月二十一日至本院提存所以「
        應返還蘇正隆（即己○○）錯誤匯款予受取人，受取人拒絕受領」為提存原
        因，辦理提存程序完畢，此有提存書一件附卷可查，是被告二人並無拒不返
        還之情事，更難以此而認被告二人侵占之情事。
  （四）至於告訴代表人戊○○另以證人即該公司前職員黃建竣於偵訊中證稱：戊○○在入獄前有交代要追討上開一萬一千七百元貨款，其於事後曾聽聞一萬七
        千元曾匯入（臺灣板橋地方法院檢察署九十年度偵字第一０八一六號卷第四
        十頁）等語，證人即該公司之會計陳惠芬證稱被告二人離職時交接帳目不清
        （同前揭卷第四十三頁）等語，而作為被告二人不利之證明。惟查，證人黃
        建竣之上開證詞，僅能證明告訴人代理人戊○○曾在入獄前交待要追討貨款
        ，事後曾聽聞貨款已匯入，惟如何追討？貨款如何匯入？是否係被告乙○○
        打電話要求己○○匯入甲○○系爭帳戶？其均無法為明確之證明；另證人陳
        惠芬僅證稱被告二人離職時交接帳目不清，惟帳目究係如何不清楚？亦未再
        述明，且縱或有帳目不清之情事，是否包括本件貨款之匯入？均無從證明，
        是證人黃建竣、陳惠芬之證詞均極為不特定且模糊，亦難以此為不利於被告
        二人之證明。
五、綜上所述，被告甲○○之系爭帳戶戶名及帳號等資料既可能為被告二人以外之所
    得知悉，證人己○○亦無從確實證稱係被告乙○○電話通知其匯款至系爭帳戶，
    且本件匯款（八十八年七月五日）既係發生在永晞公司八十八年五月二十五日開
    會之後，是告訴代表人既無從證明被告二人有何侵占該公司貨款一萬一千七百元
    之情事，是本件訴訟無論係直接或間接證據，均無法達於通常一般之人不致有所
    懷疑，而得確信其為真實之程度，是均無從證明被告二人有何侵占之情事。此外
    ，復查別無其他積極證據，足認被告二人有何侵占之犯行，公訴意旨容有誤解，
    本件既不能證明被告犯罪，自應對被告二人均為無罪之諭知。
據上論斷，應依刑事訴訟法第三百零一條第一項，判決如主文。
本案經檢察官伍逸康到庭執行職務。
中　　　華　　　民　　　國　　九十一　　年　　　五　　　月　　　九　　　日
                                    臺灣板橋地方法院刑事第五庭
                                          法  官    鍾  啟  煌
右正本證明與原本無異。
如不服本判決，應於判決送達後十日內向本院提出上訴狀（應附繕本）。
                                          書記官    廖  婷  璇
中　　　華　　　民　　　國　　九十一　　年　　　五　　　月　　　九　　　日
